【裁判字號】    99,訴,882
【裁判日期】    990906
【裁判案由】    偽造文書等
【裁判全文】
臺灣臺北地方法院刑事判決               99年度訴字第882號
公  訴  人  臺灣臺北地方法院檢察署檢察官
被      告  甲○○
上列被告因偽造文書等案件，經檢察官提起公訴（99年度偵字第
10410 號、第12205 號），嗣被告於準備程序中就被訴事實為有
罪之陳述，經本院告知簡式審判程序意旨，並聽取公訴人及被告
之意見後，本院合議庭裁定由受命法官獨任依簡式審判程序審理
，並判決如下：
    主  文
甲○○共同行使偽造公文書，足以生損害於公眾及他人，處有期
徒刑拾月，附表一所示之物均沒收；又共同行使偽造公文書，足
以生損害於公眾及他人，處有期徒刑壹年陸月。應執行有期徒刑
貳年貳月，附表一所示之物均沒收。
    事  實
一、甲○○貪圖不法金錢，於民國98年10月19日前某日，經友人
    介紹認識真實姓名年籍不詳自稱「小胖」之成年人後，明知
    「小胖」及其同夥之成年人係以電話冒充戶政事務所人員、
    警察及檢察官名義向民眾謊稱其因涉嫌刑事案件，需於偵查
    期間暫時將銀行帳戶存款提領並交付檢察官監管，使民眾誤
    信為真而約定交款地點，再由甲○○前往上開地點，冒充為
    臺中地方法院地檢署公務員「劉順偉」，向受騙民眾取款之
    方式進行詐欺取財，甲○○因受每次可得詐欺取財金額約百
    分之一之高額報酬所誘，遂與該自稱「小胖」之人共同基於
    意圖為自己不法所有、冒充公務員行使職權及行使偽造公文
    書之犯意聯絡，與「小胖」共同為下列不法行為：
  (一)於98年10月19日10時許，由一名自稱為戶政事務所人員之不
    法份子撥打乙○○○位在臺北市○○街3 巷2 號4 樓住處電
    話，向乙○○○佯稱其夫徐旺邱委託「張建昌」辦理戶籍謄
    本，惟「張建昌」見苗頭不對即離開云云，隨即有自稱警官
    「李文雄」之人在電話中向乙○○○誆稱「張建昌」已被通
    緝，如不與警方合作，將認定其與「張建昌」同夥云云，又
    由自稱為臺中地檢署檢察官「王文和」之人以電話聯繫詐為
    要求乙○○○配合將銀行內存款交由指派之「劉順偉」帶回
    法院保管云云，致乙○○○深信不疑而陷於錯誤，依指示自
    富邦銀行帳戶內提領新臺幣（下同）90萬元在家中等候，由
    甲○○在乙○○○住處附近之7-11統一超商收受「小胖」傳
    真如附表一所示其上已填載乙○○○個人資料之偽造「臺中
    地方法院地檢署監管科」、「臺中地檢署監管科收據」公文
    書後，前往乙○○○住處，冒充臺灣臺中地方法院檢察署公
    務員「劉順偉」僭行其職權，向乙○○○收取90萬元，並在
    上開偽造之公文書上冒用「劉順偉」之名義偽造「劉順偉」
    之簽名各1 枚後交予乙○○○而行使之，得款後旋即離去，
    足以生損害於劉順偉之權益、臺灣臺中地方法院檢察署機關
    威信、對於職務執行及人員、公文書管理之正確性。甲○○
    將取得之款項扣除其所得報酬9,000 元後，將其餘款項匯款
    至「小胖」指定之帳戶。
  (二)甲○○及同夥之「小胖」等詐欺集團成員見得款容易，因而
    食髓知味，復於98年10月21日9 時許，由一名自稱為區公所
    人員之不法份子撥打丙○○○位在臺北市中山區○○○路67
    巷23號3 樓住處電話，向丙○○○佯稱其身分遭冒用而涉嫌
    犯罪云云，又由自稱為檢察官「王文和」之人撥打丙○○○
    電話誆稱其在臺中開設空頭公司已涉嫌不法，刻正由法院辦
    理，要求丙○○○配合將款項交由指派之人帶回法院保管云
    云，使丙○○○信以為真而陷於錯誤，於同日12時許，由甲○○在丙○○○住處附近之7-11統一超商收受「小胖」傳真
    如附表二編號1 、2 所示其上已填載丙○○○個人資料之偽
    造「臺中地方法院地檢署監管科」、「臺中地檢署監管科收
    據」公文書後，前往丙○○○住處，冒充臺灣臺中地方法院
    檢察署公務員僭行其職權，向丙○○○收取229 萬元，並將
    上開偽造之公文書交予丙○○○而行使之，得款後旋即離去
    。又於同日15時30分許，再度至丙○○○住處，接續以相同
    手法，在上開7-11統一超商收受「小胖」傳真如附表二編號
    3 、4 所示其上已填載丙○○○個人資料之偽造「臺中地方
    法院地檢署監管科」、「臺中地檢署監管科收據」公文書後
    ，前往丙○○○住處，冒充臺灣臺中地方法院檢察署公務員
    僭行其職權，向丙○○○收取189 萬元，得手後隨即逃逸，
    足以生損害於臺灣臺中地方法院檢察署機關威信、對於職務
    執行及人員、公文書管理之正確性。甲○○將取得之款項扣
    除其所得報酬4 萬元後，將其餘款項匯款至「小胖」指定之
    帳戶。
二、案經乙○○○、丙○○○訴由臺北市政府警察局松山分局、
    中山分局報請臺灣臺北地方法院檢察署檢察官偵查起訴。
    理  由
一、按本件被告甲○○所犯係死刑、無期徒刑、最輕本刑為3 年
    以上有期徒刑以外之罪，其於準備程序就前揭被訴事實為有
    罪之陳述，經受命法官告知簡式審判程序之旨，並聽取其與
    公訴人之意見後，本院認無不得或不宜改依簡式審判程序進
    行之處，爰依刑事訴訟法第273 條之1 第1 項、第284 條之
    1 ，裁定本件由受命法官獨任進行簡式審判程序，合先敘明
    。
二、訊據被告對於上開犯罪事實坦承不諱，且經證人即告訴人乙○○○於警詢中、丙○○○於警詢、偵查時證述明確，並有
    內政部警政署刑事警察局98年12月21日刑紋字第0980176002
    號、99年1 月15日刑紋字第0980177343號鑑驗書各1 份附卷
    可稽，且有如附表一、二所示之偽造公文書各1 張扣案可佐
    ，因認被告之自白核與事實相符，應堪採為認定事實之證據
    。本案事證明確，被告僭行公務員職權、行使偽造公文書及
    詐欺取財之犯行，堪以認定，應予依法論科。
三、論罪科刑：
  (一)按刑法上偽造文書罪，係著重於保護公共信用之法益，即使
    該偽造文書所載名義製作人實無其人，而社會上一般人仍有
    誤信其為真正文書之危險，仍難阻卻犯罪之成立，況上訴人
    所偽造之機關現仍存在，其足生損害於該機關及被害人，了
    無疑義，最高法院54年度臺上字第1407號著有判例；又刑法
    上所稱之公文書，係指公務員職務上製作之文書，即以公務
    員為其製作之主體，且係本其職務而製作而言，既冒用該機
    關名義作成，形式上足使人誤信為真正，縱未加蓋印信，其
    程式有欠缺，均所不計（最高法院71年度臺上字第7122號判
    決意旨參照）；至於無製作權而以公務機關之名義製作虛偽
    之公文書，該公務機關之名義為捏造或冒用均非所問。查如
    附表1 、2 所示偽造之文書，形式上均已表明係臺灣臺中地
    方法院檢察署政府機關所出具，其內容又係關於刑事案件之
    偵辦情形，自有表彰該公署公務員本於職務而製作之意，縱
    臺灣臺中地方法院檢察署內部並無「監管科」單位，該文書
    所載製作名義人係屬虛構，然依前揭說明，仍屬公文書。
  (二)被告與真實姓名年籍不詳自稱「小胖」及其他成年人向告訴
    人乙○○○、丙○○○佯稱因涉嫌刑事案件，需將銀行存款
    交由臺中地方法院檢察署監管，並由被告假冒臺中地方法院
    檢察署公務員之名義，持如附表一、二所示偽造公文書向告
    訴人乙○○○、丙○○○行使並收取詐騙款項，自足以生損
    害於劉順偉之權益、臺灣臺中地方法院檢察署之公署威信、
    對於職務執行及人員、公文書管理之正確性。
  (三)核被告就犯罪事實一(一)、(二)所為，均係犯刑法第158 條第1
    項冒充公務員行使職權罪、第216 條、第211 條行使偽造公
    文書罪、第339 條第1 項詐欺取財罪。
  (四)被告所犯上開各罪，與真實姓名年籍不詳自稱「小胖」及其
    他成年人間就上開犯行，均有犯意聯絡及行為分擔，均應論
    以共同正犯。
  (五)被告與「小胖」及同夥不法份子先後2 次向告訴人丙○○○
    行騙，其目的係為向告訴人丙○○○詐欺取財，其時間密接
    、手段同一、侵害同一法益，為接續犯，應論以一冒充公務
    員行使職權、行使偽造公文書及詐欺取財罪。
  (六)被告就犯罪事實一(一)、(二)詐騙告訴人乙○○○、丙○○○之
    犯行，均係分別以一行為，同時冒充公務員行使職權、行使
    偽造公文書及詐欺取財，而觸犯構成要件不同之罪名，為想
    像競合犯，依同法第55條規定，應從一重之行使偽造公文書
    罪論處。而被告就上開2 次行使偽造公文書犯行，犯意個別
    ，行為互殊，應予分論併罰。
  (七)爰審酌被告明知姓名年籍不詳之「小胖」等成年人係詐欺集
    團成員，對社會危害甚鉅，竟仍參加其等所屬之詐欺集團並
    擔任車手，共同以不實之臺灣臺中地方法院檢察署公文書騙
    取告訴人乙○○○、丙○○○之財物，除侵害告訴人乙○○○、丙○○○之財產法益之外，並使臺灣臺中地方法院檢察
    署文書之公信力嚴重受損，直接影響民眾對公家機關之信賴
    ，其行為實屬惡劣，且告訴人乙○○○、丙○○○之財物損
    失甚鉅，迄今未曾返還或賠償告訴人乙○○○、丙○○○之
    損失，惟念及其犯案時年僅18歲，思慮欠週，且犯後坦承犯
    行，態度尚可，及犯罪程度、分工情形等一切情狀，分別量
    處如主文所示之刑，並定其應執行刑，以示懲儆。至公訴人
    雖就被告上開犯行具體求刑有期徒刑2 年6 月及3 年，惟審
    酌上開情節，本院認量處如上之刑，已足昭烔戒，附此敘明
    。
  (八)扣案如附表一、二所示偽造之文書，業經交付告訴人乙○○○、丙○○○，已非被告及共犯等人所有，雖無從宣告沒收
    ，然其上如附表一所示偽造之簽名，均應依刑法第219 條規
    定宣告沒收。
參、不另為無罪諭知部分：
一、公訴意旨另以：被告與真實姓名年籍不詳綽號「小胖」之成
    年人及其他詐欺集團成員，共同基於行使偽造特種文書之犯
    意聯絡，於上開時、地向告訴人乙○○○、丙○○○行騙時
    對告訴人乙○○○、丙○○○行使特種文書，因認被告另涉
    犯刑法第216 條、第212 條行使偽造特種文書罪嫌等語。
二、按犯罪事實應依證據認定之，無證據不得認定其犯罪事實。
    又不能證明被告犯罪者，應諭知無罪之判決，刑事訴訟法第
    154 條第2 項、第301 條第1 項分別定有明文。再按，事實
    之認定，應憑證據，如未能發現相當證據，或證據不足以證
    明，自不能以推測或擬制之方法，為裁判基礎；且認定不利
    於被告之事實須依積極證據，苟積極證據不足為不利於被告
    事實之認定時，即應為有利於被告之認定；另認定犯罪事實
    所憑之證據，雖不以直接證據為限，間接證據亦包括在內，
    然無論直接證據或間接證據，其為訴訟上之證明，須於通常
    一般之人均不致有所懷疑，而得確信其為真實之程度者，始
    得據之為有罪之認定，倘其證明尚未達到此一程度，而有合
    理之懷疑存在，無從使事實審法院得有罪之確信時，即應由
    法院為諭知被告無罪之判決，最高法院40年臺上字第86號、
    30年上字第816 號、76年臺上字第4986號著有判例。
三、訊據被告堅決否認有何向告訴人乙○○○、丙○○○出示偽
    造之臺中地方法院檢察署職員證件犯行，辯稱：我只有拿偽
    造的公文書給乙○○○、丙○○○看等語。
四、經查：證人即告訴人乙○○○於警詢中雖證稱一名自稱臺中
    地檢署檢察官「王文和」之人告知其將錢交予派去的「劉順
    偉」帶回法院監管，惟告訴人乙○○○並未證稱被告有何持
    「劉順偉」之識別證件向其行使之行為，且證人丙○○○於
    偵查中亦證稱被告身上沒有掛識別證，也沒有出示識別證等
    語，是被告向告訴人乙○○○、丙○○○行騙之時，尚難認
    被告有何行使偽造特種文書之行為。
五、綜上所述，本件公訴人所舉之證據僅能證明告訴人乙○○○
    、丙○○○遭詐欺集團詐欺取財之事實，仍不足以證明被告
    行使偽造特種文書之行為，且又無偽造之特種文書扣案可資
    佐證，自無從認定被告有為公訴人所指上開犯行。此外，複
    查無其他積極證據足認被告確有公訴意旨所述犯行，惟公訴
    意旨認此部分與前揭被告冒充公務員行使職權、行使偽造公
    文書、詐欺取財經論罪科刑部分有想像競合犯之裁判上一罪
    之關係，爰不另為無罪之諭知，併此敘明。
據上論斷，應依刑事訴訟法第273 條之1 第1 項、第284 條之1
、第299 條第1 項前段，刑法第28條、第158 條第1 項、第216
條、第211 條、第339 條第1 項、第55條前段、第51條第5 款、
第219 條、第38條第1 項第2 款，刑法施行法第1 條之1 第1 項
、第2 項前段，判決如主文。
本案經檢察官盧姿如到庭執行職務。
中    華    民    國    99    年    9     月    6     日
                  刑事第十八庭  法  官  林芳華
以上正本證明與原本無異。
如不服本判決應於收受送達後10日內向本院提出上訴書狀，並應
敘述具體理由；其未敘述上訴理由者，應於上訴期間屆滿後20日
內向本院補提理由書（均須按他造當事人之人數附繕）「切勿逕
送上級法院」。
                                書記官  林鈴芬
中    華    民    國    99    年    9     月    6     日
附錄本案論罪科刑法條
中華民國刑法第158條
冒充公務員而行使其職權者，處3 年以下有期徒刑、拘役或5百
元以下罰金。
冒充外國公務員而行使其職權者，亦同。
刑法第210條
偽造、變造私文書，足以生損害於公眾或他人者，處5 年以下有
期徒刑。
刑法第216條
行使第210 條至第215 條之文書者，依偽造、變造文書或登載
不實事項或使登載不實事項之規定處斷。
刑法第339條
意圖為自己或第三人不法之所有，以詐術使人將本人或第三人之
物交付者，處5 年以下有期徒刑、拘役或科或併科1 千元以下罰
金。
以前項方法得財產上不法之利益或使第三人得之者，亦同。
前2 項之未遂犯罰之。
附表一
┌──┬───────────────────────┐
│編號│應沒收之物                                    │
├──┼───────────────────────┤
│ 1  │偽造之「臺中地方法院地檢署監管科」公文書其上偽│
│    │造「劉順偉」簽名壹枚。                        │
├──┼───────────────────────┤
│ 2  │偽造之「臺中地檢署監管科收據」公文書其上偽造「│
│    │劉順偉」簽名壹枚。                            │
└──┴───────────────────────┘
附表二
┌──┬───────────────────────┐
│編號│偽造之文書                                    │
├──┼───────────────────────┤
│ 1  │「臺中地方法院地檢署監管科」公文書1 張        │
├──┼───────────────────────┤
│ 2  │「臺中地檢署監管科收據」公文書1 張。          │
├──┼───────────────────────┤
│ 3  │「臺中地方法院地檢署監管科」公文書1 張        │
├──┼───────────────────────┤
│ 4  │「臺中地檢署監管科收據」公文書1 張。          │
└──┴───────────────────────┘

司法院資訊處製作；財團法人民間司法改革基金會備份。
